【裁判字號】    97,上訴,1502
【裁判日期】    971104
【裁判案由】    違反臺灣地區與大陸地區人民關係條例
【裁判全文】
臺灣高等法院高雄分院刑事判決        97年度上訴字第1502號
上  訴  人  甲○○
即  被  告
選任辯護人  蘇精哲  律師
            王建元  律師
上列上訴人因違反臺灣地區與大陸地區人民關係條例案件，不服
臺灣屏東地方法院96年度訴字第1269號中華民國97年5 月29日第
一審判決（起訴案號：臺灣屏東地方法院檢察署96年度偵字第27
09號），提起上訴，本院判決如下：
     主  文
原判決關於甲○○部分撤銷。
甲○○無罪。
    理  由
壹、程序部分
一、按被告以外之人於檢察事務官、司法警察官或司法警察調查
    中所為之陳述，與審判中不符時，其先前之陳述具有較可信
    之特別情況，且為證明犯罪事實存否所必要者，得為證據。
    此刑事訴訟法第159 條之2 定有明文。其中所謂「有較可信
    之特別情況」，係屬「信用性」之證據能力要件，而非「憑
    信性」之證據證明力，法院自應比較其前後陳述當時之原因
    、過程、內容、功能等外在環境加以觀察，以判斷先前之陳
    述，是否出於真意之供述、有無違法取供等，其信用性獲得
    確定保障之特別情況。而所稱「為證明犯罪事實存否所必要
    者」，係指就具體個案案情及相關卷證判斷，為發現實質真
    實目的，認為除該項審判外之陳述外，已無從再就同一供述
    者，取得與其上開審判外陳述之相同供述內容，倘以其他證
    據代替，亦無從達到同一目的之情形而言。本件證人即共同
    被告沈芳旗於警詢、檢察事務官訊問中就被告甲○○有無仲
    介、安排其與大陸地區女子王丹紅假結婚以違法進入臺灣一
    事，雖於原審審理中翻異前詞，改稱被告甲○○對於其與大
    陸地區女子王丹紅假結婚一事全不知情，其僅係因被告甲○
    ○向其催討債務而懷恨在心，方向警方誣指被告甲○○涉案
    云云，證詞與先前陳述顯然不符，惟查證人沈芳旗上開警詢
    所製成之警詢筆錄，並無任何違法取供之情形，且經其閱覽
    後才簽名，任意性無虞；且訊問時，被告甲○○尚未經警拘
    捕到案，足見證人沈芳旗係於無任何現實壓力下，充份自由
    地陳述，又其於警察、檢察事務官訊問中所為之陳述，較之
    其於原審行交互詰問時，明確知其證詞將直接影響被告甲○
    ○之罪責成立與否，被告甲○○復係其先前工作上之老闆，
    內心受有不輕壓力之情形，迥然不同，故其先前警詢時之陳
    述顯具有較可信性之特別情況，且經原審傳喚到庭轉換為證
    人身分接受檢、辯雙方之交互詰問，賦予被告甲○○有與之
    對質、詰問之機會，已充分保障被告甲○○之對質詰問權，
    故證人沈芳旗於警詢、檢察事務官訊問時之陳述，應認有證
    據能力。
二、被告以外之人於審判外之陳述，雖不符刑事訴訟法第159 條
    之1 至之4 等4 條之規定，而經當事人於審判程序同意作為
    證據，法院審酌該言詞陳述或書面陳述作成時之情況，認為
    適當者，亦得為證據；刑事訴訟法第159 條之5 第1 項定有
    明文。本件檢察官、被告、辯護人就證人王丹紅於警詢、內
    政部警政署入出境管理局面談之陳述、中華人民共和國江西
    省上饒市公證處公證書、王丹紅入出國日期證明書、大陸地
    區人民進入臺灣地區保證書、大陸地區人民進入臺灣地區旅
    行證申請書、財團法人海峽交流基金會證明書、流動人口登
    記聯單、中華民國臺灣地區補出境申請書、屏東縣警察局屏
    東分局94年11月7 日屏警分陸字第0940009752號函、屏東縣
    警察局內埔分局93年8 月27日內警陸字第0930004616號函、
    內政部警政署入出境管理局93年6 月14日境平玉字第933381
    1763號函、沈芳旗戶籍謄本與身分證影本、沈芳旗與甲○○
    法務部入出境資訊連結作業畫面、大陸地區人民來台資料查
    詢表、大陸地區人民來台暫住人口戶卡片之證據能力，於本
    院言詞辯論終結前，均未聲明異議，且同意作為證據，本院
    審酌該證據作成之情況，認為適當，自得作為證據。
貳、實體部分
一、公訴意旨略以：被告甲○○明知大陸地區人民非經主管機關
    許可不得進入臺灣地區，且不得使大陸地區人民非法進入臺
    灣地區，亦明知大陸女子王丹紅並無結婚之真意，竟游說沈
    芳旗與大陸女子王丹紅假結婚，並承諾給予新臺幣（下同）
    3 萬5000元至5 萬元之報酬，經沈芳旗允諾後，2 人乃共同
    基於使大陸地區人民非法進入臺灣地區、使公務員登載不實
    文書之犯意聯絡，由被告甲○○於民國93年4 月17日安排並
    陪同沈芳旗前往大陸地區，與大陸女子王丹紅於同年月26日
    在江西省民政廳辦理結婚登記，取得江西省上饒市公證處核
    發之結婚公證書。返台後復由沈芳旗於93年5 月28日持上開
    結婚公證書，至財團法人海峽交流基金會（下稱海基會）辦
    理驗證，取得海基會（93）南核字第034534號核發之驗證證
    明書後，並於93年6 月2 日持上開經海基會驗證之結婚公證
    書前往屏東縣警察局內埔分局龍泉派出所，以王丹紅配偶身
    分填具「大陸地區人民進入臺灣地區保證書」，自任王丹紅
    進入臺灣地區之保證人，同時辦理流動人口登記。再於93年
    6 月7 日以來臺團聚為由，填寫「大陸地區人民進入臺灣地
    區旅行證申請書」等文件向內政部警政署入出境管理局（下
    稱境管局，現業務移轉於內政部入出國及移民署），以配偶
    來台團聚為由，申請王丹紅入境來臺之手續，使不知情之境
    管局承辦公務員，核發中華民國臺灣地區旅行證予王丹紅，
    使王丹紅得於93年11月12日假借探親名義非法進入臺灣地區
    。嗣王丹紅進入臺灣地區後，即於93年12月7 日與沈芳旗前
    往面談，隨即離去前往他處工作。嗣因王丹紅逾期停留、非
    法工作，行方不明遭屏東縣警察局屏東分局查獲，並於94年
    11月7 日強制遣送王丹紅出境而循線查知上情。因認被告甲
    ○○涉犯臺灣地區與大陸地區人民關係條例第15條第1 款、
    第79條第1 項之非法使大陸地區人民進入臺灣地區罪及刑法
    第216 條、第214 條之行使使公務員登載不實罪嫌云云。
二、按犯罪事實應依證據認定之，無證據不得認定犯罪事實；又
    不能證明被告犯罪者，應諭知無罪之判決，刑事訴訟法第15
    4條第2項、第301條第1項分別定有明文。次按事實之認定，
    應憑證據，如未能發現相當證據，或證據不足以證明，自不
    能以推測或擬制之方法，為裁判基礎；且認定不利於被告之
    事實須依積極證據，苟積極證據不足為不利於被告事實之認
    定時，即應為有利於被告之認定，最高法院著有40年台上字
    第86號、30年台上字第816 號判例可資參照。又依刑事訴訟
    法第161 條第1 項規定，檢察官就被告犯罪事實，應負舉證
    責任，並指出證明之方法。因此，檢察官對於起訴之犯罪事
    實，應負提出證據及說服之實質舉證責任。倘其所提出之證
    據，不足為被告有罪之積極證明，或其指出證明之方法，無
    從說服法院以形成被告有罪之心證，基於無罪推定之原則，
    自應為被告無罪判決之諭知，最高法院亦著有92年臺上字第
    128號判例可參。
三、公訴意旨認定被告甲○○涉犯上開罪嫌，無非以：同案被告
    沈芳旗警詢及偵查中之供述及大陸地區江西省上饒市公證處
    公證書、結婚證書、海基會驗證證明書、戶籍謄本、大陸地
    區人民進入臺灣地區保證書、旅行證申請書、中華民國臺灣
    地區入出境許可證、入出境查詢結果等文件，主要論據。經
    訊據被告甲○○矢口否認有何使大陸地區人民非法進入臺灣
    地區及使公務員將不實事項登載於職務上所載公文書等犯行
    ，辯稱：本件係沈芳旗因想娶大陸女子，透過我的表弟莊江
    龍介紹其前往我住處拜訪，我們2人共計前往大陸相親4次，
    期間沈芳旗因與人發生糾紛，護照被扣留，由我出面協調解
    決，而沈芳旗係第3 次前往大陸時，方經由綽號「小平」之
    大陸地區人士認識王丹紅，我並未介入，又所有王丹紅在臺
    灣探親設籍資料及居留對保手續均由沈芳旗經辦，我從未參
    與，且沈芳旗尚積欠我9 萬元之現金，我並不知道沈芳旗係
    真結婚或假結婚等語。
四、經查：
  (一)同案被告沈芳旗於93年4月4日與大陸地區女子王丹紅在江西
    省上饒市辦理結婚登記並取得結婚證書後，於同年5 月28日
    至海基會辦理上開結婚證書之驗證證明，並於93年6 月2 日
    持上開結婚證書及驗證證明書，向屏東縣警察局內埔分局龍
    泉派出所，以王丹紅配偶身分填具「大陸地區人民進入臺灣
    地區保證書」，自任王丹紅進入臺灣地區之保證人，同時辦
    理流動人口登記。再於93年6 月7 日以來臺團聚為由，填具
    「大陸地區人民進入臺灣地區保證書」及「大陸地區人民進
    入臺灣地區旅行證申請書」向相關單位申請王丹紅入境來台
    ，王丹紅於接獲核准來台探親之文件後，遂於93年11月12日
    以探親名義進入臺灣地區。嗣王丹紅因逾期停留、非法工作
    ，行方不明遭屏東縣警察局屏東分局查獲，並於94年11月7
    日強制遣送出境等事實，有中華民國台灣地區入出境許可證
    、大陸地區人民進入台灣地區保證書、大陸地區人民進入台
    灣地區旅行證申請書、海基會（93）南核字第034534號核發
    之驗證驗證書、大陸地區江西省上饒市公證處公證書、入出
    境查詢結果、流動人口登記聯單各1 份在卷可稽，並為被告
    所不爭執，此部分事實堪以認定。
  (二)證人即同案被告沈芳旗於警詢中固證稱：「因我與大陸女子
    王丹紅辦理假結婚，幫助大陸女子王丹紅來台，我覺得這種
    行為是違法的，所以我向警方自白」「約於93年10月份，我
    主動到甲○○家去聊天時，他告訴我他要介紹乙位大陸女子
    給我，叫我充當人頭把該女子辦過來台灣，是否我要去，然
    後說要給我新台幣5 萬元代價。我告訴他說: 好。在他跟我
    講完之後的約10天左右他就幫我辦理各項證件，然後就帶我
    一起前往大陸，到大陸之後，就住在他的朋友住處，然後就
    與該女子王丹紅辦理結婚的手續，然後我與甲○○先行返台
    ，約一個月後該名女子就進入台灣，然後我就到高雄小港機
    場接該女子返家，大約一個月我和她在高雄境管局面談後，
    該女子先行走出境管局之後就不知去向了，連到戶籍地的戶
    政事務所辦理結婚登記都還沒有」等語；於偵查中亦證稱：
    「93年初我去甲○○家，他主動跟我說可不可以當人頭到大
    陸假結婚，我有答應，代價是新台幣3 萬5000元至5 萬元左
    右，時間太久我已不太清楚，他幫我辦證件後我們就去大陸
    了，93年4 月26日結婚，相關費用如證件、結婚開銷、來回
    機票、食宿費用都是他出的。錢有給我，我收到2 萬多，剩
    下的錢他還沒給我，來台灣沒有辦理結婚登記」等語（見偵
    查卷第32頁），均證述被告甲○○邀其當人頭到大陸辦理假
    結婚；惟其於原審審理時所證稱：「我在龍泉那邊遇到之前
    的朋友曾江陵，也是娶那大陸女子，曾江陵大陸那邊有壹個
    親戚在做生意，他叫我去找甲○○，我們兩個就一起去甲○
    ○他在大陸開的店，我們總共去大陸4 次」「這4 次去大陸
    都是只有我跟他兩人一起去，沒有其他人，我們是去那邊玩
    ，我們遇到壹個曉平的中國女子，她介紹王丹紅給我認識，
    她說如果我幫王丹紅辦來臺灣，她會給我3 萬5000元台幣，
    這件事情甲○○不知道，這件事是我跟曉平私底下講的，王
    丹紅已經辦過來臺灣，曉萍還沒有把錢匯給我，這件事甲○
    ○不知道，是我把王丹紅辦來的，甲○○是否有看到王丹紅
    我不清楚，我們去大陸是分頭各別去玩，我現在講得和警察
    局不一樣是因為曉萍3 萬5000元一直沒有匯給我，甲○○一
    直催討我8 萬元，甲○○和曉萍都認識，我叫甲○○去跟曉
    萍說趕快把錢匯給我，但是她沒有匯給我，我一生氣之下，
    才跟警察說，是甲○○介紹的。我總共欠甲○○10萬300 元
    ，所以我另外又簽了10萬的本票，這張只是類似收據的性質
    」等語（見原審卷第83頁），警訊、偵查中陳述與原審不符
    ，而證人王丹紅於94年11月7 日被查獲後於警詢中證稱：「
    （問：你於何時? 由何地入境? 來台期限?） 於93年11月12
    日由高雄小港機場入境，境管局核准一個月，至93年12月12
    日逾期」「（問：你與丈夫沈芳旗於何時？在何地結婚? 來
    台費用何人支出？）於93年4 月6 日在江西省南昌市結婚，
    大陸朋友王小梅介紹認識。來台機票由丈夫沈芳旗支出」「
    （問：你來台期間有無非法工作? 有無領有工作證?） 在屏
    東縣市洗碗打零工，每日約可賺500 元。我沒有工作證」「
    （為何要離家出走?） 丈夫沈芳旗每日喝酒，從不照顧我才
    離家出走」等語，僅證述因丈夫沈芳旗每日喝酒，未予照顧
    才離家出走在外打零工，且係大陸朋友王小梅介紹認識沈芳
    旗，在江西省南昌市與沈芳旗結婚，亦與證人沈芳旗前述於
    警、偵訊之證述有間，則證人沈芳旗所證述由被告甲○○邀
    其當人頭到大陸辦理假結婚等情，是否真實，已有疑義。
  (三)被告甲○○與證人沈芳旗分別於92年5 月17日，同年7 月4
    日、同年11月22日及93年4 月17日，分4 次到大陸地區，有
    其2 人之入出國日期證明書在卷可證（偵查卷第42至43頁）
    ，如被告甲○○欲使證人沈芳旗當人頭老公，理應僅第1 次
    到大陸時即辦妥假結婚手續，以節省開支；且依常情如被告
    甲○○安排證人沈芳旗擔任假結婚人頭，則應支付費用予沈
    芳旗方是，惟證人沈芳旗於原審卻證稱：「（本票欠的是什
    麼錢？）因為總共是10萬300 元欠甲○○的，第1 、2 次我
    去大陸時，被大陸媒人扣護照在那邊，向甲○○借2 萬元人
    民幣贖回來，另外8 萬元，之前去的第一次的機票錢，那時
    候其他還有去那邊玩不夠錢」「（你欠甲○○的10萬多元並
    不包括上述第四次跟王丹紅結婚的錢？）是的」「（你欠他
    10萬多元，如何去開支票？）因為甲○○知道我家，我本來
    借的時候，畢竟大家都是臺灣人，我才開本票給他，先開10
    萬300 元本票給他，是在第2 次回來之後開的，開10萬300
    元本票給他，先還他1 萬元，剩下9 萬沒有還他」等語（見
    原審第97至第98頁），並有被告甲○○所提出之本票影本1
    張附卷可證（見原審卷第32頁），顯見證人沈芳旗非被告甲
    ○○安排擔任假結婚之人頭，是並無證據證明證人沈芳旗於
    93年4 月4 日與大陸地區女子王丹紅結婚是被告介紹安排。
  (四)又刑法第214 條所謂使公務員登載不實事項於公文書罪，須
    一經他人之聲明或申報，公務員即有登載之義務，並依其所
    為之聲明或申報予以登載，而屬不實之事項者，始足構成，
    若其所為聲明或申報，公務員尚須為實質之審查，以判斷其
    真實與否，始得為一定之記載者，即非本罪所稱之使公務員
    登載不實，最高法院73年台上字第1710號著有判例可資參照
    。本件係同案被告沈芳旗持該前開保證書，至內政部警政署
    入出境管理局申請大陸地區女子王丹紅以配偶名義來臺探親
    ，而行使上開公文書，被告甲○○並未參與，此據證人沈芳
    旗於原審證述明確（見原審卷第99頁），且內政部警政署入
    出境管理局尚須為實質審查，此部分亦不構成刑法第216 條
    、214 條之行使使公務員登載不實罪責，附此敘明。
  (五)綜上所述，公訴人所舉前開證據，尚不足使本院達於通常一
    般之人均不致有所懷疑，而得確信其為真實之程度，致使無
    從形成有罪之確信，則依罪證有疑利於被告之證據法則，即
    不得遽為不利被告之認定。此外，復查無其他積極證據足資
    認定被告有何公訴人所指非法使大陸地區人民進入臺灣地區
    及行使使公務員登載不實文書之犯行，要屬不能證明被告甲
    ○○犯罪。
五、原審未為詳察，遽為被告甲○○科刑之判決，尚有未合，被
    告上訴意旨，執此指摘原判決不當，為有理由，應由本院將
    原判決關於被告甲○○部分，予以撤銷改判，另為被告甲○
    ○無罪之諭知。
據上論斷，應依刑事訴訟法第369條第1項前段、第364條、第301
條第1項，判決如主文。
本案經檢察官彭南雄到庭執行職務。
中    華    民    國    97    年    11    月    4    日
                  刑事第三庭    審判長法  官  周賢銳
                                      法  官  施柏宏
                                      法  官  黃憲文
以上正本證明與原本無異。
如不服本判決應於收受本判決後10日內向本院提出上訴書狀，其
未敘述上訴理由者，並得於提起上訴後10日內向本院補提理由書
狀（均須按他造當事人之人數附繕本）「切勿逕送上級法院」。
中    華    民    國    97    年    11    月    4    日
                                      書記官  施耀程


司法院資訊處製作；財團法人民間司法改革基金會備份。
